【裁判字號】    88,易,3009
【裁判日期】    890225
【裁判案由】    詐欺
【裁判全文】
臺灣高雄地方法院刑事判決                        八十八年度易字第三九號
    公  訴  人  臺灣高雄地方法院檢察署檢察官
    被      告  乙○○
右列被告因詐欺案件，經檢察官提起公訴（八十八年度偵字第九八四二號），本院判
決如左：
    主  文
乙○○無罪。
    理  由
一、公訴意旨詳如附件起訴書所載。
二、按犯罪事實應依證據認定之，無證據不得推定其犯罪事實；又不能證明被告犯罪
    者，應諭知無罪之判決，刑事訴訟法第一百五十四條、第三百零一條第一項定有
    明文。又按被害人係以使被告受刑事處罰為目的，故其陳述被告之犯罪情形，雖
    非絕對不得採為判決之基礎，但以陳述本身無瑕疵可指，且與事實相符者始得為
    之，最高法院五十六年台上字第六九八號判例參照。又「被害人之陳述如無瑕疪
    ，且就其他方面調查又與事實相符，固足採為科刑之基礎，倘其陳述尚有瑕疵，
    則在未究明前，遽採為論罪科刑之根據，即難認為適法」、「告訴人之告訴，係
    以使被告受刑事訴追為目的，是其陳述是否與事實相符，仍應調查其他證據以資
    審認」，最高法院六十一年台上字第三０九九號判例、五十二年台上字第一三０
    ０號判例可資參照。刑事訴訟法上所謂認定犯罪事實之證據，係指足以認定被告
    確有犯罪行為之積極證據而言，如未能發現相當證據或證據不足以證明，自不能
    以推測或擬制之方法，以為裁判基礎，最高法院二十九年上字第三一０五號及四
    十年台上字第八十六號分別著有判例；又認定不利於被告之事實，須依積極證據
    ，苟積極證據不足為不利被告之認定時，即應為有利於被告之認定，更不必有何
    有利之證據，最高法院三十年上字第八一六號判例參照。再按刑法第三百三十九
    條第一項詐欺罪之成立，以意圖為自己或第三人不法所有，以詐術使人將本人或
    第三人之物交付為要件。所謂以詐術使人交付，必須被詐欺人因其詐術而陷於錯
    誤，若其所用方法，不能認為詐術，亦不致使人陷於錯誤，即不構成該罪，最高
    法院四十六年台上字第二六０號判例可資參照。
三、訊據被告乙○○固坦認曾向告訴人甲○○借款，而迄今仍有部分款項未經清償之
    事實，惟堅決否認有詐欺取財之犯行，辯稱：伊於民國八十三年間即認識告訴人
    ，二人為朋友關係，嗣於八十五年間，因伊夫所經營之營造公司需款週轉，伊向
    告訴人借款新台幣（下同）一百五十萬元，但於八十六年初，伊已先清償七十萬
    元，其餘未償還部分加上利息，即簽發伊夫所經營公司為發票人之支票交付告訴
    人，然後來伊夫之生意因故未能經營順利從中獲利，甚發生週轉不靈之情，致未
    能依約將上開借款返還告訴人，而伊乃再簽發伊本人為發票人，美國運通銀行高
    雄分行為付款人，面額為八十五萬元，發票日八十六年八月三十日之支票（下稱
    系爭支票）乙紙將上開公司支票換回，當時告訴人即知悉伊夫公司有週轉不靈之
    情，伊並沒詐欺告訴人之意思，伊與告訴人間實存在誤會，況伊於事後有按期給
    付利息每月二萬元，且曾與告訴人達成協議簽發多紙本票以分期清償上開借款，
    而伊有給付並取回二紙本票等語。
四、本件公訴人認被告乙○○涉有刑法第三百三十九條第一項之詐欺取財罪嫌，無非
    以告訴人甲○○於偵查中之指述、被告所交付予告訴人之支票及高雄市票據交換
    所退票資料查詢簡覆單各乙紙為其論罪之依據。
五、告訴人甲○○雖於偵查及本院調查程序中一再指述：被告於右揭時、地，持系爭
    支票向伊詐借八十五萬元後，旋即避不見面云云，並認被告有右揭詐欺取財犯行
    。然查：
    （一）告訴人於本院調查程序中陳稱：伊於八十五年間認識被告，於八十六年間
          被告向伊借過一次錢，約十幾、二十萬元，當時被告拿公司票據向伊借錢
          ，之後票有按期兌現，因此覺得被告之信用不錯，所以才再次借款；伊借
          被告之款項為八十五萬元而非一百五十萬元，當時被告原拿公司的支票來
          向伊借款，快到期時，被告再持系爭支票將之前所交付之公司支票換回；
          系爭支票確係八十六年七月三十日所簽發，亦即於系爭支票票載到期日八
          十六年八月三十日前一個月所交付，當初被告交付系爭支票，據伊回想，
          被告係為換回被告原本交付告訴人供兌現返款之公司票，因該公司票即將
          到期，被告惟恐拖累公司營運，即一再切結擔保，表示再給予一個月時間
          ，一定兌現，是因時日已久，多少不復記憶，於今回想該八十五萬元，乃
          為原借款之餘額等語（見本院八十八年十一月九日訊問筆錄及八十八年十
          一月二十二日告訴人所提陳述狀第一點），而參以告訴人於偵查中所述各
          節，堪認告訴人前後就被告借款過程、借得之款項數額所為之指述並不相
          符，實有瑕疵，要難據之即為被告不利之認定。
    （二）又據告訴人上開於本院調查程序中所述，足徵告訴人同意借款予被告，係
          本於平日往來之信任關係，基此，被告既未對告訴人施以任何詐術，則被
          告與告訴人借款往來過程中，告訴人亦無陷入錯誤之情，實難僅據被告事
          後未依約還款認定被告向告訴人借款時即具有詐欺之故意。
    （三）況依上開告訴人所陳述之內容得知，被告於案發當時向告訴人所借得之款
          項數額尚非僅於八十五萬元，是被告於借款後已清償部分款項一節應堪認
          定，且被告於系爭支票退票後，確有給付約定之利息，有被告所提出之匯
          款單及經告訴人兌領之支票多紙影本在卷可稽，而告訴人對被告曾給付多
          次利息一情，亦不否認（見本院同上訊問筆錄），足證被告並非於系爭支
          票退票後，即完全逃避無蹤，另參以嗣被告亦有簽發多紙本票以供分期清
          償積欠告訴人之借款，且經兌現過乙紙面額約十萬元之本票一情，業經告
          訴人陳稱在卷，並有告訴人所提出尚未兌現之本票六紙在卷足憑，而倘被
          告確有不法所有之意圖，衡常定無清償部分借款，且事後給付利息、分期
          款之可能，是以堪認被告應無不法所有之意圖。
    （四）至告訴人所提出由被告簽發之系爭支票、高雄市票據交換所退票資料查詢
          簡覆單各乙紙，僅能證明被告確曾積欠告訴人上開款項，及被告為換回於
          借款當時所交付之公司支票，而所交付予告訴人之系爭支票所載發票日前
          即八十六年五月九日，被告已成為拒絕往來戶之事實，均尚無法據之認定
          被告於向告訴人借款自始即具有不法所有之意圖。
    （五）綜上事證，被告前揭辯詞，洵非虛假。從而，被告事後未依約返還借款之
          行為，依上揭說明，自與詐欺取財之構成要件不相符。是以尚無法僅憑以
          告訴人甲○○於偵查中之指述、被告所交付予告訴人之支票及高雄市票據
          交換所退票資料查詢簡覆單各乙紙，即認定被告有上開詐欺取財之犯行。
          此外，本院復查無其他證據足資證明被告有公訴人所指之詐欺取財犯行，
          既不能證明被告犯罪，揆諸上揭刑事訴訟法之規定，依法應予諭知無罪之
          判決。
據上論斷，應依刑事訴訟法第三百零一條第一項，判決如主文。
本案經檢察官黃元冠到庭執行職務。
中      華      民      國    八十九    年    二    月      二十五      日
                              臺灣高雄地方法院刑事第三庭
                                  法  官  王  美  玲
右為正本，係照原本作成，證明與原本無異。
如不服本判決，應於判決送達後十日內，向本院提出上訴狀。
                                  書記官  楊  真  芬
中      華      民      國    八十九    年    二    月      二十五      日


司法院資訊處製作；財團法人民間司法改革基金會備份。
